【裁判字號】    88,上更(一),398
【裁判日期】    891230
【裁判案由】    偽造文書
【裁判全文】
臺灣高等法院刑事判決                  八十八年度上更(一)字第三九八號
    上  訴  人
    即  被  告  甲○○
右上訴人因偽造文書案件，不服臺灣士林地方法院八十五年度訴緝字第四一號中華民
國八十五年八月廿九日第一審判決（起訴案號：臺灣臺北地方法院檢察署八十二年度
偵字第一二一八一號）提起上訴，經判決後，由最高法院發回更審，本院判決如左：
    主      文
原判決撤銷。
甲○○共同連續行使偽造私文書，足以生損害於他人，累犯，處有期徒刑壹年陸月。
如附表所示偽造之署押、印文及偽刻之「乙○○」印章壹個、國民身分證壹張均沒收
。
    事      實
一、甲○○前於民國七十四年間因偽造文書罪，經台灣台北地方法院判處有期徒刑三
    年，並由本院駁回上訴確定，於七十七年一月十七日縮刑假釋期滿，執行完畢，
    仍不知悛悔，於七十九年十一月間再因誣告案件，經台灣台北地方法院判處有期
    徒刑五月確定，嗣經減為二月十五日確定，於八十年三月四日易科罰金執行完畢
    ，再於八十年間因詐欺案件，經台灣高雄地方法院判處罰金一萬元確定，於八十
    年九月十一日繳清罰金執行完畢，仍不思悔改，於八十一年間因偽造文書等案件
    ，現尚在法院審理中，仍不思悔悟，與李許麗淑（業經最高法院判決確定）係夫
    妻關係，李湘珍（業經判決確定）係甲○○之同居人，緣李許麗淑向乙○○承租
    座落台北市士林區○○○路一０九巷一０九號五樓之房屋，獲悉該房地及乙○○
    年籍等資料，竟與甲○○、李湘珍另行起意，共同圖以不法手段冒領乙○○上開
    房地所有權狀，以設定抵押貸款，並基於概括之犯意，於八十二年八、九月間，
    甲○○透過知情之王信義（業經判決確定）之聯繫，由與渠等有犯意聯絡之成年
    男子薛大健（未經起訴）偽造貼有「李湘珍」照片，餘年籍資料記載均與乙○○
    國民身分證內容相同之國民身分證一張，並由甲○○偽刻「乙○○」之印章一枚
    ，囑知情之「小宇（鄭宇）」不詳年籍之成年男子，帶同李湘珍，分別於八十二
    年九月二日及同年月四日，前往台北市士林區戶政事務所，連續偽以乙○○名義
    在如附表所示印鑑變更暨註銷登記申請書、印鑑證明申請書、戶籍謄本暨登記簿
    閱覽申請書上，填寫相關資料，並由李湘珍在上開文書之申請人欄位中偽造乙○
    ○之署押，並蓋用上開偽刻之「乙○○」印章，而共同連續偽造乙○○名義之上
    開文書，連同偽造之「乙○○」國民身分證影本（係影印於上開印鑑變更暨註銷
    登記申請書之背面），持向台北市士林區戶政事務所公務員行使，藉以辦理「乙
    ○○」印鑑變更登記、申請新印鑑證明，並申領乙○○之全戶及部分戶籍謄本各
    六份，及乙○○之父梁宗機全戶戶籍謄本一份備用，足以生損害於乙○○，且明
    知為不實之事項，而使不知情之承辦該等業務之公務員登載於職務上所掌之印鑑
    登記簿冊公文書，足生損害於戶政機關對印鑑證明發給管理之正確性及乙○○。
    嗣於同年九月九日，再由該「小宇」之人陪同李湘珍前往台北市士林區地政事務
    所，以上開之方法，先行在土地登記申請書上偽填相關資料，再由李湘珍在上開
    文書之申請人欄位中偽造乙○○之署押，並蓋用上開偽造「乙○○」之印章，而
    共同偽造乙○○名義之上開文書，隨即於該偽造土地登記申請書後檢具上揭由其
    等偽造、偽領之貼有李湘珍照片之「乙○○」國民身分證影本一紙、「乙○○」
    印鑑證明書三紙、「乙○○」與「梁宗機」之戶籍謄本各一紙及偽造「乙○○」
    之署押，並由李湘珍蓋用偽造「乙○○」印文之切結書，共同持向台北市士林區
    地政事務所內不知情之承辦公務員，以遺失為理由，申請辦理補發「乙○○」所
    有座落於台北市○○區○○段四小段二六八地號之土地及其上建物門牌為台北市
    士林區○○○路一０九巷一０九號五樓之土地、建物所有權狀，行使印鑑證明部
    分，足生損害於乙○○及戶政機關對印鑑證明發給管理之正確性，行使其餘偽造
    私文書部分，足生損害於乙○○。嗣因該偽造之土地登記申請書若干欄位漏未填
    註，經該承辦公務員通知乙○○補正漏列事項，乙○○始悉上情，乃報由法務部
    調查局台北市調查處持搜索票前往李許麗淑之上開租住處搜索，扣得偽刻之「乙
    ○○」印章一個等物。
二、案經被害人乙○○訴由法務部調查局台北市調查處報請臺灣士林地方法院檢察署
    檢察官偵查起訴。
    理      由
一、訊據被告甲○○供認以二萬元之代價製作貼有李湘珍照片之「乙○○」偽造身分
    證等情不諱，惟辯稱：判太重了云云，另查被告於原審矢口否認有共同行使偽造
    私文書等犯行，辯稱：係因「王正慶」之人利誘其妻李許麗淑從事高利放款事務
    ，致李許麗淑債台高築，伊不得已乃建議「王正慶」之人得以如事實欄所示方法
    冒將乙○○所有房屋抵押借款，一切均是「王正慶」之人所為，伊並未參與云云
    。惟查：(一)、右揭事實，業據另案被告李許麗淑及李湘珍於台北市調查處偵訊中
    坦承不諱，核與被害人乙○○指述情節大致相符，並有偽造之乙○○身分證影本
    及如附表所示文件之影本附卷可稽；(二)、被告如何偽造乙○○身分證之事實，業
    據另案被告李許麗淑於台北市調查處調查時供述：「偽造乙○○身分證向士林戶
    政所、地政所申請相關資料後意圖謀取利益，這件事是我先生甲○○及其友人王
    信義、鄭宇、李湘珍等人所為，甲○○透過王信義在台中的關係，以新台幣五萬
    元代價製作貼有李湘珍照片之『乙○○』偽造身分證，再由鄭宇陪同李湘珍於八
    十二年九月二日、八十二年九月四日前往士林戶政所申請乙○○印鑑證明、戶籍
    謄本等資料，八十二年九月九日前往士林地政所申請乙○○所有之士林區○○○
    路一０九巷一０九號五樓土地建物所有權狀補發以謀取不法利益」等語明確，核
    與同案被告李湘珍於台北市調查處調查中供述「甲○○即拿我的照片透過其朋友
    製作貼有我的照片之偽造乙○○，並偽刻乙○○印章，而後於八十二年九月二日
    、九月四日、九月九日，甲○○要其友人『小宇』陪同我前往士林戶政所、地政
    所辦理前述有關手續」等情相符，並為原審八十三年度訴字第一二六、四八六號
    刑事判決所確認，而李湘珍、李許麗淑就該判決分別向本院提起上訴，於受命法
    官調查時訊以李湘珍上訴意旨為何，其亦陳稱「判太重了，請從輕，原審判決事
    實是沒錯，但太重了」等語，李許麗淑除辯稱伊不在家、未參與外，就該判決之
    認定事實亦不否認（見本院八十三年度上訴字第四九四五號刑事卷宗第十六、卅
    三頁），另案被告王信義前於原審八十三年訴字第一三七八號偽造文書案件中亦
    供承於八十二年間甲○○以電話與其聯繫，並詢問薛大健（前於八十年間經同案
    被告王信義介紹予被告甲○○認識，為其偽造身分證者）之所在等語，參諸被告
    李湘珍於原審八十三年度訴字第一二六、四八六號被訴偽造文書等案件中，亦自
    承嗣後甲○○有聯絡伊，請伊打電話至該地政事務所問明補正情況等情（見該卷
    八十三年五月十日調查筆錄），顯見如事實欄所示犯行，係被告甲○○主導且參
    與，且與李許麗淑、李湘珍、王信義、薛大健及「小宇」均有犯意聯絡，應可認
    定，其於原審辯稱全未參與，係「王正慶」之人所為云云，不足採信。而李許麗
    淑、李湘珍上開偽造文書案件，復先後經本院及最高法院判決駁回上訴確定在案
    （最高法院八十四年度台上字第三五一號），有本院調得各該卷宗可稽，足證事
    證極為明確。(三)、至另案被告李許麗淑、李湘珍於原審八十三年度訴字第一二六
    、四八六號被訴偽造文書等案件中，雖分別辯稱：「係一名『王正慶』之成年男
    子私自打開伊之抽屜，方得知乙○○之相關資料，才會讓『王正慶』有機可趁」
    云云、「是一位叫『王正慶』的人，威脅伊為上開之行為」云云，惟李許麗淑與
    李湘珍於該案最初偵訊時，對於「王正慶」之人均無一語敘及，嗣後卻能共指「
    王正慶」之人主導參與本案，其等所為辯解，已難遽信，且參諸上開土地登記申
    請書上之聯絡電話為0000000，係李許麗淑上開租處之電話號碼乙節，亦
    為被告李許麗淑於原審八十三年度訴字第一二六、四八六號被訴偽造文書等案件
    中所是承，並有該申請書之影本在卷可憑，如係「王正慶」之人所為，應無留載
    該電話號碼以供聯絡之理，且於該刑事案件中，原審迭依渠等所陳地址傳訊「王
    正慶」之人均無著，被告於原審調查、審理中，亦無法提供該「王正慶」之人之
    年籍等資料以供法院傳訊，則該「王正慶」之人是否被告杜撰用以卸責，亦非無
    疑問。則李許麗淑、李湘珍二人所為上開辯稱，委屬迴護被告甲○○之詞，均不
    足採信。是以事證明確，被告犯行應堪認定。
二、按刑法第二百十四條所謂使公務員登載不實事項於公文書罪，須一經他人之聲明
    或申報，公務員即有登載之義務，並依其所為之聲明或申報予以登載，而屬不實
    之事項，始足構成，而依人民申請印鑑變更登記暨印鑑證明須依印鑑登記辦法第
    五條、第六條、第七條、第九條之規定：由當事人持國民身分證、印鑑章，委任
    他人辦理者應出具委任書及有關證明書，受委任人國民身分證、印章向當事人戶
    籍所在地之戶政事務所申請辦理。依印鑑登記辦法暨相關法令規定：戶政事務所
    即依所請辦理印鑑變更並發給印鑑證明。毋須為實質之審查判別其申請是否真實
    。核被告所為，係犯刑法第二百十六條、第二百十條、第二百十六條、第二百十
    二條及第二百十六條、第二百十四條之罪。被告與李許麗淑、李湘珍、王信義、
    薛大健及綽號「小宇」之人間，有犯意之聯絡及行為之分擔，應論以共同正犯。
    被告偽刻被害人乙○○之印章及蓋用於各項申請書上偽造印文，係偽造私文書之
    階段行為，其偽造私文書、偽造特種文書及使該管公務員為不實登載之低度行為
    均為行使之高度行為所吸收，均不另論罪，公訴意旨認被告另涉犯刑法第二百十
    七條之罪，即有未洽。被告與李許麗淑等人先後多次行使偽造私文書及行使偽造
    特種文書之犯行，時間緊接，所犯構成要件相同，顯係基於概括犯意所為，應依
    連續犯之規定，論以一罪，並各加重其刑。被告偽造「乙○○」名義之印鑑變更
    暨註銷登記申請書、印鑑證明申請書、戶籍謄本暨登記簿閱覽申請書上，連同偽
    造之「乙○○」國民身分證影本（係影印於上開印鑑變更暨註銷登記申請書之背
    面），持向台北市士林區戶政事務所公務員行使，辦理「乙○○」印鑑變更登記
    、申請新印鑑證明及戶籍謄本，係以一行為同時觸犯刑法第二百十六條、第二百
    十條及第二百十六條、第二百十二條及第二百十四條之罪，又偽造乙○○名義之
    土地登記申請書、切結書，連同偽造乙○○名義之國民身分證影本一紙、「乙○
    ○」印鑑證明書三紙，持向台北市士林區地政事務所申請辦理補發「乙○○」所
    有上開房屋之所有權狀，係以一行為同時觸犯刑法第二百十六條、第二百十條、
  第二百十六條、第二百十二條、及第二百十六條、第二百十四條之罪，均應依想
    像競合犯之規定，從重依行使偽造私文書罪論處。被告於七十九年十一月間因誣
    告案件，經台灣台北地方法院判處有期徒刑五月確定，嗣經減為二月十五日確定
    ，於八十年三月四日易科罰金執行完畢，有台灣高等法院檢察署刑案紀錄簡覆表
    在卷可憑，其於刑之執行完畢後五年內再犯本件有期徒刑以上之罪，為累犯，應
    依法遞加重其刑。原審據以論罪科刑，原非無見，惟刑法第二百十四條所謂使公
    務員登載不實事項於公文書罪，須一經他人之聲明或申報，公務員即有登載之義
    務，並依其所為之聲明或申報予以登載，而屬不實之事項，始足構成，若其所為
    聲明或申報，公務員尚須為實質之審查，以判斷其真實與否，始得為一定之記載
    者，即非本罪所稱之使公務員登載不實。上訴人等以偽造之「乙○○」國民身分
    證、印章等持向台北市士林區戶政事務所辦理「乙○○」印鑑變更登記及申請新
    印鑑證明時，該戶政事務所之公務員是否係一經申請即依所請辦理印鑑變更登記
    ，並發給新印鑑證明，抑須經承辦公務員為實質之審查，以判斷其申請真實與否
    ，始予辦理印鑑變更登記及發給新印鑑證明，事實欠明，無從為法律適用當否之
    判斷。原審未予調查說明，即以上訴人等偽造乙○○名義之土地登記申請書、印
    結書，連同偽造乙○○名義之國民身分證影本、「乙○○」印鑑證明書，持向台
    北市士林區地政事務所申請辦理補發「乙○○」所有房屋之所有權狀，而論以一
    行為同時觸犯刑法第二百十六條、第二百十條、第二百十六條、第二百十二條、
    及第二百十六條、第二百十四條之罪，自屬可議，被告上訴意旨，任意指摘原審
    論罪科刑不當，雖無可取，然原判決既有如上可議之處，自屬無可維持，應予撤
    銷改判。爰審酌被告前即有多次偽造文書犯行、及其犯罪之動機、目的、手段、
    所生危害及犯罪後態度等一切情狀，量處如主文所示之刑。如附表所示之偽造署
    押、印文，及偽刻「乙○○」印章一個，係偽造之署押、印文、印章，應依刑法
    第二百十九條規定，宣告沒收。另未扣案之偽造「乙○○」國民身分證一張，係
    被告所有供其與李許麗淑等人共同犯罪所用之物，併依刑法第三十八條第一項第
    二款宣告沒收。另扣案之國民身分證影本二紙，雖係被告犯罪所用之物，惟既已
    提出行使，即非被告所有，爰不併予宣告沒收。
據上論斷，應依刑事訴訟法第三百六十九條第一項前段、第三百六十四條、第二百九
十九條第一項前段，刑法第二十八條、第五十六條、第二百十六條、第二百十條、第
二百十二條、第二百十四條、第五十五條、第四十七條、第二百十九條、第三十八條
第一項第二款，罰金罰鍰提高標準條例第一條前段，判決如主文。
本案經檢察官費玲玲到庭執行職務。
中      華      民      國    八十九    年     十二     月    三十      日
                              臺灣高等法院刑事第十一庭
                                  審判長法  官  楊  照  男
                                        法  官  王  詠  寰
                                        法  官  楊  炳  禎
右正本證明與原本無異。
如不服本判決應於收受送達後十日內向本院提出上訴書狀，其未敘述上訴之理由者並
得於提起上訴後十日內向本院補提理由書（均須按他造當事人之人數附繕本）。
                                        書記官  廖  素  花
中      華      民      國    九十      年      一      月      四      日
附錄：本案論罪科刑法條全文
刑法第二百十六條：行使第二百十條至第二百十五條之文書者，依偽造、變造文書或
登載不實事項或使登載不實事項之規定處罰。
刑法第二百十條：偽造、變造私文書，足以生損害於公眾或他人者，處五年以下有期
徒刑。
刑法第二百十二條
偽造、變造護照、旅券、免許證、特許證及關於品行、能力服務或其他相類之證書、
介紹書，足以生損害於公眾或他人者，處一年以下有期徒刑、拘役或三百元以下罰金
。
刑法第二百十四條
明知為不實之事項，而使公務員登載於職務上所掌之公文書，足以生損害於公眾或他
人者，處三年以下有期徒刑、拘役或五百元以下罰金。
附表：
┌──┬──────────────┬────────────┬────┐
│編號│偽造或使登載不實之文書      │偽 造 之 署 押 及 印 文 │ 時 間  │
├──┼──────────────┼────────────┼────┤
│１  │印鑑變更註銷登記申請書一紙  │乙○○署押三個及印文四個│82.9.2  │
├──┼──────────────┼────────────┼────┤
│２  │印鑑證明申請書一紙          │乙○○署押二個及印文五個│82.9.2  │
├──┼──────────────┼────────────┼────┤
│３  │印鑑證明三紙                │乙○○印文三個          │82.9.2  │
├──┼──────────────┼────────────┼────┤
│４  │戶籍謄本登記簿閱覽申請書一紙│乙○○署押一個及印文一個│82.9.2  │
├──┼──────────────┼────────────┼────┤
│５  │戶籍謄本登記簿閱覽申請書一紙│乙○○署押一個及印文一個│82.9.4  │
├──┼──────────────┼────────────┼────┤
│６  │戶籍謄本登記簿閱覽申請書一紙│乙○○署押一個及印文一個│82.9.4  │
├──┼──────────────┼────────────┼────┤
│７  │土地登記申請書一紙          │乙○○署押一個及印文一個│82.9.9  │
├──┼──────────────┼────────────┼────┤
│８  │國民身分證影本二紙          │乙○○印文各一個        │82.9.2  │
│    │                            │                        │82.9.9  │
├──┼──────────────┼────────────┼────┤
│９  │切結書一紙                  │乙○○署押一個及印文一個│82.9.1  │
└──┴──────────────┴────────────┴────┘


司法院資訊處製作；財團法人民間司法改革基金會備份。
